Inventaris van het archief van het klooster Koningsveld
Nationaal Archief, Den Haag
- Beneficies in het bezit of onder het Patronaat van het klooster., D.
  - Geïncorporeerde Kerken., I.
    - De kerk te Schiedam., 2.
      - Akte van begiftiging van Clemens Jacobsz. van Huckenhorst met de cure der kerk., 1569; 217; 1 charter
        De notaris Philips Jansz. van Sciedam instrumenteert, dat Johan van Beers, proost, priorin en seniores van het klooster Coninxsvelt hebben gegund aan heer Clemens Jacobsz. van Huckenhorst de cure van Sciedam, op voorwaarde, dat hij het klooster betalen zal de jaarlijksche rente van 3 carolusguldens, die het heeft uit den boomgaard der pastorie.
        Ten jare, maent, dach als boven (den dertichsten dach Augusti ten jare XVc negenentsestich).
        Oorspr. ( Inv. no. 217 ). Met signatuur van den notaris, het zegel van den proost in roode was en onderteekening van Clemens Jacobsz.
  - Vicarieën en Kapelanieën., II.
    - Vicarie op het altaar van de Heilige Maagd in de kerk te Pijnakker., 1.
      Aangaande de stichting dezer vicarie is niets te vinden. De fabriekmeesters van de kerk hadden het collatierecht.
      - Akte van begiftiging van Johannes Gijsbertusz. Lap met de vicarie., 1559; 218; 1 charter
        (reg. nos. 359 en 360).
        359 1559 Juli 24
        De officiaal van den aartsdiaken ten Dom te Trajectum gelast priesters, klerken en notarissen om Johannes, zoon van Gijsbertus Lap, hem door de fabriekmeesters van de kerk te Pijnacker als collators voorgedragen voor de vaceerende vicarie van de H. Maria in genoemde kerk, in het bezit van die vicarie te stellen.
        Datum anno Domini millesimo quingentesimo quinquagesimo nono die vero vicesima quarta mensis Julii.
        Oorspr. ( Inv. no. 218 ). Met handteekoning van Lamzweerde, notaris.
        In dorso staat het getuigenis van Joannis Knijff, dat de inbezitstelling heeft plaats gehad op 1 Augustus 1559 (zie regest no. 360).
        360 1559 Augustus 1
        De notaris Joannis Knijff getuigt, dat Joannes, zoon van Ghijsbertus Lap, priester, in het bezit is gesteld van de vicarie, vermeld in den brief d.d. 1559 Juli 24, op welks rugzijde dit geschreven is (zie no. 359).
        Anno 1559 die vero prima Augusti.
        Oorspr. ( Inv. no. 218 ).
    - Vicarie op het St. Petrusaltaar in de kerk te Schiedam., 2.
      Aangaande de stichting dezer vicarie is niets bekend.
      - Akte van voordracht van Wilhelmus Sass tot de vicarie. (X, 157.), 1427; 219; 1 stuk
        (reg. no. 243).
        243 1427 November 5
        Udo, proost van Campus Regis, draagt den proost van Trajectum Wilhelmus Sass voor voor de vicarie op het altaar van st. Petrus in de parochiekerk te Sciedam, vacant wegens overlijden van Johannes Michaelsz.
        Datum anno Domini millesimo quadringentisimo vicesimo septimo feria quarta infra octavam omnium Sanctorum.
        Afschrift op papier ( Inv. no. 219 ).
    - Kapelanie op het Hoogaltaar in het Gasthuis te Delft., 3.
      Deze kapelanie werd in 1263 gesticht door Aleid weduwe van Jan van Avennes.
      - Getuigenis van verschillende personen, dat de proost door een gemachtigde van den bisschop van Utrecht in zijn patronaatsrecht over de prove in het gasthuis is bevestigd tegenover den persoon van Delft., 1329; 220; 1 charter
        (reg. no. 93).
        93 1329 Januari 1
        Jan van Pollanen, ridder, Enghebrecht van Voirscoten, rentmeester van Northollant, en Henric heeren Diericsz., rentmeester van Kenemairland, oorkonden, dat Bartelmeus, pastoor van Zoeterwoude, door den proost van Coninxvelt begiftigd met de prove van het gasthuis te Delf, die hij evenwel door een ander liet waarnemen, daar hij geen priester is, heeft verklaard, dat heer Gherrit van Ommen, gemachtigd door den bisschop van Utrecht, genoemden proost in zijn patronaatsrecht heeft bevestigd, waarin hij door den persoon van Delf werd gestoord.
        Ghegheven in die Haghe op den Jaarsdach int jaer ons Heren M°CCC° neghen ende twintich.
        Oorspr. ( Inv. no. 220 ). De zegels der drie oorkonders verloren.
      - Getuigenis aangaande een eventueele begiftiging van wijlen Willem Hoychbuyc met de prove in het gasthuis. (X, 70.), 1329; 221; 1 charter
        (reg. no. 94).
        94 1329 Januari 1
        Florens Hoychbuyc, kapelaan van Eykendunen, erkent voor mr. Heynric den Loysen, heer Jan van Pollanen, Wenemer van Brouke, Inghebrecht van Voirscoten, Heynric heeren Dierixz., Willaem den Cuser en Gherard Alewijnsz., dat de proost van Coninxvelt aan Willaem, zijn broeder, de prove in het gasthuis te Delf gegeven heeft, en dat deze er priester geworden zou zijn, als hij in leven gebleven was.
        Ghegheven in die Haghe op den Jaersdach int jaer ons Heren dusent drie hondert neghen ende twintich.
        Oorspr. ( Inv. no. 221 ). De zegels van Florens, Jan v. Polanen en Heynric heeren Dierixz. verloren.
      - Akte van afstand van de kapelanie door Garbrandus Johannesz., cureit te Zevenbergen. (X, 146*.), 1407; 222; 1 charter
        (reg. no. 223).
        223 1407 Juni 30
        De notaris Jacobus de Kalkar instrumenteert, dat Garbrandus Johannesz., cureit te Sevenbergen in de diocees van Leodium, Petrus Baldewinusz. en Jacobus de Zande, vicarissen in de kerk te Delf, heeft gemachtigd om zijn kapelanie in het Oude Gasthuis aldaar terug te geven aan den proost van Campus Regis, den collator, wien hij bovendien heeft verzocht om Ghiselbertus Wilhelmusz. priester, in zijn plaats voor te dragen aan den aartsdiaken ten Dom te Trajectum.
        Acta fuerunt haec in villa seu opide de Sevenbergen in domo habitationis dicti constituentis domini Garbrandi presbyteri Leodiensis dyocesis sub anno indictione mense die quibus supra hora vesperarum vel quasi (anno Domini millesimo quadringentesimo septimo indictione quarta decima ultima die mensis Junii).
        Oorspr. ( Inv. no. 222 ). Met signatuur van den notaris.
    - Kapelanie in het Gasthuis te Schiedam., 4.
      Aangaande de stichting dezer kapelanie is niets bekend.
      - Stukken betreffende de begiftiging van Johannes Uust met de kapelanie van het gasthuis. (X, 58.), 1314; 223; 4 charters
        (reg. nos. 73, 74, 76 en 77).
        73 1314 Augustus 6
        Johannes, proost van het klooster Campus Regis, geeft als collator de kapelanie van het hospitaal van st. Maria te Schyedamme, vacant door afstand van Johannes de Haghe met 10 pond Hollandsch jaarlijks aan inkomen aan Johannes Uust, priester.
        Datum anno Domin[i M°]CCC° quarto decimo feria tertia post vincula Petri.
        Oorspr. ( Inv. no. 223 ). Het zegel van den proost verloren. Met transfix d.d. 1314 December 3, dat losgescheurd is (zie regest no. 76).
        74 1314 Augustus 6
        Oorspr. (Inv no. 223). Het zegel van den proost verloren. Met transfix d.d. 1314 December 31 (zie nr. 77).
        76 1314 December 3
        De officiaal van het Hof te Trajectum bevestigt de collatie, vermeld in den brief d.d. 1314 Augustus 6, waardoor deze gesteken is (zie no. 73).
        Datum anno Domini M°CCC° quarto decimo feria tercia(?) post festum beati Andree apostoli.
        Oorspr. ( Inv. no. 223 ). Het zegel van den oorkonder verloren. De brief is losgescheurd van dien van 6 Augustus en is moeilijk leesbaar.
        77 1314 December 31
        Guydo, bisschop van Trajectum, bevestigt de vergeving van de kapelanie te Sciedamme, vermeld in den brief d.d. 1314 Augustus 6, waardoor deze gestoken is (zie no. 74).
        Datum anno M°CCC° quinto decimo in die beati Silvestri.
        Oorspr. ( Inv. no. 223 ). Het zegel van den oorkonder verloren.
- Gasthuizen geheel of gedeeltelijk onder het beheer van het klooster staande., E.
  - Het gasthuis te Delft., I.
    Wanneer het gasthuis gesticht werd, is niet bekend. Volgens Meerman
    J. Meerman, Geschiedenis van graaf Willem van Holland, Roomsch koning. 1783-1797. II. p. 26.
    kort voor dat Richardis haar klooster liet bouwen In ieder geval was het in 1252, blijkens een bul van Innocentius IV, in het bezit van het klooster
    D. van Bleyswijck. a. w. II. p. 496.
    , zoodat we met Van Heussen mogen zeggen, dat Van Bleyswijck ernstig hallucineert, wanneer hij beweert, dat de proost, naar gewoonte der kerkelijken van die tijden, "dit gezag (van de stad Delft nl.) schijnt onderkropen en sijn klaeuw daarmede in geslagen te hebben." Het is waarschijnlijker, dat het anders om is gegaan. Floris V tenminste machtigde in het jaar 1282 de stad Delft, jaarlijks twee mannen te kiezen om toezicht te houden op het gebouw en de goederen van het hospitaal, opdat die niet onredelijk werden verteerd of doorgebracht.
    Van Heussen. p. 588.
    . Het beheer door het klooster schijnt dus eenig toezicht noodzakelijk te hebben gemaakt. Een pauselijke brief van Johannes XXII van het jaar 1327 doet eveneens vreezen, dat dat beheer te wenschen overliet
    Van Heussen. p. 589.
    . Op verzoek nl. der provisors van het gasthuis, gelast hij den proost van Koningsveld te zorgen, dat teruggegeven wordt, wat hij bevinden zal dat wederrechtelijk aan het gasthuis ontnomen is. Ten slotte regelde graaf Willem III het bestuur nog eens naar aanleiding van een twist tusschen het klooster en de regeering der stad, welke blijkbaar den proost niet gaf, waarop hij recht had, nl. 4 pond Holl. en 15 hoenders jaarlijks. Evenals Floris had gedaan, bepaalde ook hij, dat de stad twee mannen zou aanwijzen voor het toezicht van het gasthuis en zijn bezittingen, met welke beiden de proost ieder jaar een broeder of zuster zou kiezen, die de sleutels in bewaring zou krijgen met de rechten daaraan. verbonden. Hij of zij, met de twee door de stad aangewezen raadsmannen, zouden jaarlijks rekening doen voor den proost en schepenen. De broeder of zuster stond onder speciaal toezicht van den proost.
    - Uitspraak gedaan door graaf Willem in een geschil tusschen de stad Delft en den proost over het bestuur van het gasthuis. (X76)., 1330; 224; 1 charter
      (reg. no. 101).
      101 1330 Juli 17
      Willaem, graaf van Heynegouwen, Holland en Zeeland, heer van Vriesland, doet uitspraak in een geschil tusschen het klooster Coninxvelt en schepenen en raad van Delf aangaande het bestuur van het gasthuis te Delf.
      Ghegheven in die Hage des Dinxendaghes na sente Margrieten dach int jaer ons Heren dusent driehondert ende dertich.
      Oorspr. ( Inv. no. 224 ). Het zegel van den oorkonder verloren.
      Het stuk is in het raidden doorgesleten, waardoor enkele regels onleesbaar zijn.  Gedrukt bij Van Bleyswijck p. 497.
    - Belofte van Philips van Bourgondie het aantal nonnen in het gasthuis niet te zullen uitbreiden. (X, 176.), 1456; 225; 1 charter
      (reg. no. 287).
      287 1456 Juni 17
      Phillips, hertog van Bourgoengiën enz., belooft heer Jan van Braedbeeck, proost van Coninxvelt, het gerecht van Delff en de gasthuismeesters van het Oude Gasthuis, dat er na overlijden van Zoete Walravensdr., op zijn verzoek als non in dat gasthuis aangenomen, nooit meer dan twee zullen zijn, die door proost, gerecht en gasthuismeesters aangewezen zullen worden.
      Gegeven in onsen Hove van den Hage opten zeventiensten dach in Junio int jair ons Heren MCCCC ses ende vijftich.
      Oorspr. ( Inv. no. 225 ). Met geschonden zegel van don oorkonder in roode was.
    - Vidiums door schepenen vna Delft van de akte van George van Egmond, bisschop van Utrecht, betreffende de overgang van het zusterhuis van Magdalena naar het Oude Gasthuis te Delft. Afschrift., 1557; 225B; 1stuk
    - Akte van bevestiging door Georgius van Egmond, bisschop van Utrecht, van de overeenkomst tussen het Maria Magdalenenconvent te Delft en het Oude Gasthuis te Delft, waarbij het verarmde convent, dat tot tweemaal toe verbrand is, met toestemming van de bestuurders van Delft, al haar goederen verkoopt aan het Oude Gasthuis en de conventsgebouwen zullen worden ingericht als hospitaal voor pestlijders en andere lijders aan besmettelijke ziekten, afschrift 16de eeuw., 1557 juni 20; 225B.1; VC 932; 1 katern
      Voorheen Verspreide Charters inv. nr. 932 / Oud Bisschoppelijke Clerzij IX, 17
  - Het gasthuis te Schiedam., II.
    Het gasthuis werd evenals de kerk door Aleid van Henegouwen gesticht, waarschijnlijk gelijktijdig. Bij de stichting der kerk, gaf zij die aan het gasthuis, dat haar daarop aan liet klooster overdroeg. In 1315 kwam het klooster met de stad in botsing aangaande het bestuur zoowel als over het aanstellen van een kapelaan, waarop Gwy, bisschop van Utrecht, gelastte, dat men zich aan de stichtingsbrief van zijn moeder houden zou, die evenwel niet bewaard is.
    - Uitspraak van Gwy, bisschop van Utrecht, in een geschil tusschen de stad en den proost over het bestuur van het gasthuis en de aanstelling van een kapelaan daarin. (X, 60.), 1315; 226; 1 charter
      (reg. no. 78).
      78 1315 Januari 2
      Guydo, bisschop van Trajectum, verklaart in overleg met zijn neef den graaf van Haynonia enz., in een geschil tusschen den proost van Campus Regis en schepenen van Zciedamme aangaande het bestuur van het hospitaal en het aanstellen van een kapelaan daarin, dat de stichtingsbrief van zijn moeder Aleydis gehandhaafd moet blijven, en behoudt zich, zijn neef en diens opvolgers de verbetering van dwalingen in het beheer voor.
      Datum anno et die predictis et loco (anno Domini millesimo CCC° quinto decimo in crastino circumcisionis Domini apud Hagam.
      Oorspr. ( Inv. no. 226 ). Het zegel van den oorkonder verloren.
  - Varia., III.
    - Getuigenis van den proost Abraham van Vannevelt over het plaatsen van zilverwerk in de conventskist. (X, 218.), 1552; 227; 1 stuk
      (reg. no. 357).
      357 1552 September 23
      Heer Abraham van Vannevelt, proost, verklaart in het bijzijn van het convent eenig zilverwerk in de conventskist geplaatst te hebben.
      Anno XVc LII den XIII Septembris.
      Oorspr. op. papier ( Inv. no. 227 ).
  - Supplement (afkomstig uit Verspreide Charters), IV
    - Attestatie door Floris van de Boekhorst van de overname van een erfpacht van 26 pond uit het nieuwe land te Delft van Claes Harpersz, die deze de koper betaalde voor IJsbrant Woutersz., olieslager, die de rente ontving van heer Jan van Cronenburch., 1428 maart 4; 228; VC 922; 1 charter
      Voorheen Verspreide Charters inv. nr. 922
    - Akte van belening door Dirk van Zwieten voor Jacob Woutersz., priester, met 1½ morgen land in Rijswijk, gemeen met de papen uit Den Haag., 1438 september 30; 229; VC 915; 1 charter
      Voorheen Verspreide Charters inv. nr. 915
    - Attestatie door het gerecht van Delft van de belofte van Klaas Huigenz. dat hij zijn schuld aan Gijsbrecht Jan Martijnsz., groot zeven pond en achttien groten, af zal lossen met twee pond per jaar., 1449 november 4; 230; VC 923; 1 charter
      Voorheen Verspreide Charters inv. nr. 923
    - Akte van verpachting door schepenen van Den Haag van een erfrente van drie schellingen en zes penningen uit een huis en hofstede in de Spuistraat waar Jan de bakker nu woont, aan Jan Michiel., 1459 augustus 3; 231; VC 231; 1 charter
      Voorheen Verspreide Charters inv. nr. 917
    - Attestatie door Aernt May, slotemaker, over de huur van een groentetuin gelegen aan de oostzijde van Delft van Ghijsbrecht Jan Martijnsz., en Jan Pouwelsz., eigenaars van de ene helft, en Cornelis Hendricxz., eigenaar van de andere helft., 1482 maart 5; 232; VC 924; 1 charter
      Voorheen Verspreide Charters inv. nr. 924
    - Akte van transport door Russent Pietersdr., weduwe van Klaas Dircxz., van een erfrente van tien pond Hollands, zes gouden Wilhelmus schilden, drie pond Hollands en twee Beiers gulden uit een woning met hofstede en land, genaamd de Kockshoorn in Zuidwijk aan Jacob Meeman, priester., 1503 april 15; 233; VC 653; 1 charter
      Voorheen Verspreide Charters inv. nr. 653
    - Akte van vestiging, voor schepenen van Den Haag, door Cornelis Jansz. van een losrente van een pond uit een huis en erf aan de oostzijde van de Volderslaan in Den Haag, ten behoeve van Marygen Gerrit lange Jans weduwe., 1516 november 29; 234; VC 234; 1 charter
      Voorheen Verspreide Charters inv. nr. 356